臺灣高等法院刑事判決
110年度上訴字第3440號
上  訴  人  臺灣桃園地方檢察署檢察官
被      告  CHOMCHAWAROJ ARTIT（中文姓名：洪財丰）



選任辯護人  陳怡伶律師
上列上訴人因被告毒品危害防制條例案件，不服臺灣桃園地方法
院110年度訴字第715號，中華民國110年9月30日第一審判決（起
訴案號：臺灣桃園地方檢察署110年度偵字第16420號，移送併辦
案號：110年度偵字第24452號），提起上訴，本院判決如下：
    主  文
上訴駁回。
    事實及理由
一、審理範圍：
　㈠民國110年6月16日修正公布、同月18日施行之刑事訴訟法第3
    48條規定：「（第1項）上訴得對於判決之一部為之。（第2
    項）對於判決之一部上訴者，其有關係之部分，視為亦已上
    訴。但有關係之部分為無罪、免訴或不受理者，不在此限。
    (第3項）上訴得明示僅就判決之刑、沒收或保安處分一部為
    之」。經查，本案係於上開規定修正施行後之110年6月24日
    繫屬於原審、110年11月24日繫屬本院，有原審法院收文戳
    章、本院收文戳章附卷可考（原審卷1第5頁、本院卷第3頁
    ），是本案上訴之效力及其範圍，應依現行刑事訴訟法第34
    8條規定判斷。　
　㈡本件被告CHOMCHAWAROJ ARTIT未提起上訴，檢察官僅對就刑
    度刑度、緩刑宣告暨所附條件上訴（本院卷第43至45、102
    頁），故本院以經原審認定如下之事實及論罪為基礎，僅就
    原審判決量刑、緩刑宣告暨所附條件部分審理，且不包括沒
    收、驅逐出境之保安處分部分，合先敘明。
二、原審認定之事實、論罪：
  ㈠原審認定之事實：CHOMCHAWAROJ ARTIT明知大麻係毒品危害
    防制條例第2 條第2 項第2 款所列管之第二級毒品，不得栽
    種、製造大麻，竟基於栽種、製造第二級毒品大麻之犯意，
    於109年4、5月間，以門號0000000000號行動電話（即附表
    編號29所示之物）與羅傑聯繫，依每公克新臺幣1,700元之
    代價，向其購買大麻花進而取得大麻種子，再自行使用YOUT
    UBE影音頻道接收及學習大麻栽種、製造技術，並準備如附
    表編號1至4、9至23、25至27所示之物品，而接續以土耕法
    在其承租之桃園市○○區○○街000○0號4樓居所搭建植物生長棚
    、通風設備等設施，再輔以上開灑水、檢控儀器、燈具等設
    備，定期施以水分、肥料、營養液及光照，以待大麻植株開
    花，俟大麻植株成長後，再挑選大麻葉剪下，放置在空曠處
    風乾使其乾燥，而以此方式製造大麻既遂。嗣於110年4月28
    日中午12時30分許，為警持搜索票在上址居所執行搜索，並
    扣得如附表所示之物。
  ㈡原審之論罪：核被告所為，係犯修正前毒品危害防制條例第4
     條第2 項之製造第二級毒品罪。又被告於製造第二級毒品
    大麻前，持有大麻種子、意圖製造而栽種大麻之階段行為，
    均為製造大麻之高度行為所吸收，不另論罪；被告製造後持
    有大麻，則為製造之當然結果，亦不另論罪。核被告所為，
    係犯修正前毒品危害防制條例第4 條第2 項之製造第二級毒
    品罪。又被告於製造第二級毒品大麻前，持有大麻種子、意
    圖製造而栽種大麻之階段行為，均為製造大麻之高度行為所
    吸收，不另論罪；被告製造後持有大麻，則為製造之當然結
    果，亦不另論罪。
三、上訴駁回之理由：
　㈠檢察官上訴意旨略以：被告明知大麻為第二級毒品，又主動
    習得栽種大麻之相關知識，且其栽種程度已達可摘取進而風
    乾大麻葉而構成製造行為，對於法律保護國民身心健康產生
    危害，與遭受引誘而一時失慮、罹於刑章之情節有距，其惡
    性非輕，原審依相關減刑規定，量處被告有期徒刑2年，已
    屬過輕，更無暫不執行其刑為適當之可言，自不宜予以諭知
    緩刑。況原審另就被告緩刑宣告所附帶之條件而言，就法治
    教育部分，本屬教育性質，對被告而言尚無何刑罰威嚇之效
    果；就義務勞務部分，如以檢察署執行科徒刑1日換算6小時
    之勞務計算，僅相當於20日餘，低於有期徒刑最低刑度2月
    ；以最低基本工資每小時160元核算，亦僅相當19,200元，
    相較被告所犯之罪與資力，實屬過輕，不符罪刑相當性，反
    易引起有心犯罪之人心存僥倖之投機心態，而未能有效遏止
    此類之犯罪。綜上所述，原審就被告製造第二級毒品犯行之
    量刑、緩刑宣告暨緩刑所附條件部分，均不無再行斟酌之餘
    地等語。
　㈡被告辯稱：原審就刑度及緩刑條件均已為相當審酌，並無罪
    刑不相當之情形，且被告現為就學之學生，如使其入監服刑
    反會斷絕其與社會之連結、造成學業中斷，無從達教化及預
    防再犯之目的，請駁回上訴等語。
　㈢刑之減輕事由：
　1.被告就製造第二級毒品大麻之犯行，於偵查及審判中均自白
    犯行，應依修正前毒品危害防制條例第17條第2 項之規定，
    減輕其刑。
　2.按犯第4條至第8條、第10條或第11條之罪，供出毒品來源，
    因而查獲其他正犯或共犯者，減輕或免除其刑，毒品危害防
    制條例第17條第1項定有明文。所稱「供出毒品來源」之解
    釋，在毒品之施用、販賣、運輸等犯罪，多有其上游毒品來
    源之前手，但製造毒品行為，本即從無到有之過程，原則上
    無第2條第1項之「毒品」來源，製毒者本身即毒品之源頭，
    將毒品原料加工製成毒品。如必以供出「毒品」來源，為其
    必要之要件，則製造毒品者，固無從適用該條項規定減免其
    刑。惟立法意旨係「為有效破獲上游之製毒組織，鼓勵毒販
    供出所涉案件毒品之來源，擴大落實毒品之追查，俾有效斷
    絕毒品之供給，以杜絕毒品氾濫，對查獲之毒販願意供出毒
    品來源，因而查獲其他正犯或共犯者，採行寬厚之刑事政策
    ，擴大適用範圍，並規定得減免其刑」，是毒品危害防制條
    例第17條第1項之「供出毒品來源」，應解釋包括「供出製
    造毒品原料（含前階段半成品、毒品先驅成分之原料）」及
    「提供資金、技術、場地、設備者之相關資料」（最高法院
    103年度第6次刑事庭會議決議意旨參照）。經查，被告供承
    係向羅傑購入大麻種子（110年度偵字第16420號卷第13頁）
    ，嗣經內政部警政署保安警察第三總隊第一大隊調查後，至
    羅傑住處搜索並移送臺灣桃園地方檢察署檢察官偵查中，有
    內政部警政署保安警察第三總隊第一大隊110年8月30日保三
    壹警偵字第1100009360號函及附件（原審卷1第661至785頁
    ），足認本案被告已供出製作毒品原料來源，並因而查獲其
    他共犯或正犯，應依毒品危害防制條例（原判決誤載為刑法
    ，予以更正）第17條第1項規定減輕其刑，並依法遞減之。
　㈣按個案之裁量判斷，除非有全然喪失權衡意義或其裁量行使
    顯然有違比例、平等諸原則之裁量權濫用之情形，否則縱屬
    犯罪類型雷同，仍不得將不同案件裁量之行使比附援引為本
    案之量刑輕重比較，以視為判斷法官本於依法獨立審判之授
    權所為之量情裁奪有否裁量濫用之情事。此與所謂相同事務
    應為相同處理，始符合比例原則與平等原則之概念，迥然有
    別（最高法院100 年度台上字第21號、第733號刑事判決意
    旨參照）。又刑法第57條之規定，係針對個別犯罪為科刑裁
    量時，明定科刑基礎及尤應注意之科刑裁量事項，屬宣告刑
    之酌定。又裁量權之行使，屬實體法上賦予法院依個案裁量
    之職權，如所為裁量未逾法定刑範圍，且無違背制度目的、
    公平正義或濫用裁量權情形，即無違法可言（最高法院106
    年度台抗字第25號刑事裁定意旨參照）。本案原審就減刑事
    由已說明被告應依修正前毒品危害防制條例第17條第2項、
    毒品危害防制條例第17條第1項減輕其刑，並遞減之；於量
    刑時，已就刑法第57條所定各款科刑輕重應審酌之事項，於
    理由欄內具體說明：審酌被告明知大麻為列管之第二級毒品
    ，猶無視我國對於杜絕毒品犯罪之禁令，竟栽種進而製造大
    麻供己施用，所為應予非難；再考量被告犯罪後始終坦認犯
    行，勇於面對己身錯誤之犯後態度；兼衡其犯罪動機、目的
    、手段、種植及製造大麻數量，及其自陳之智識程度、就業
    及收入、家庭生活及經濟狀況等一切情狀，量處被告有期徒
    刑2年。上訴意旨所稱被告明知大麻為第二級毒品，又主動
    習得栽種大麻之相關知識，且其栽種程度已達可摘取進而風
    乾大麻葉而構成製造行為，對於法律保護國民身心健康產生
    危害，與遭受引誘而一時失慮、罹於刑章之情節有距等情，
    於原審量刑時均已考量，足認原審已基於刑罰目的性之考量
    、刑事政策之取向以及行為人刑罰感應力之衡量等因素而為
    刑之量定，亦無違背公平正義之精神，客觀上不生量刑失衡
    之裁量權濫用。
　㈤緩刑之宣告與否，或附條件緩刑所諭知之條件，乃實體法上
    賦予法院得為自由裁量之事項，法院行使此項職權時，除明
    顯違反比例原則與平等原則外，不得任意指為違法（最高法
    院102年度台上字第2630號判決意旨參照）。本件原判決已
    說明：被告未曾於我國因故意犯罪而受有期徒刑以上之刑之
    宣告，其因短於思慮致罹刑章，犯後業坦承犯行表示悔意，
    本院信其經此偵審程序及刑之宣告之教訓，當知所警惕而無
    再犯之虞，認所宣告之刑以暫不執行為適當，爰依刑法第74
    條第1 項第1 款規定，併予宣告緩刑5 年，又為促使被告日
    後更加注意行為規範，勿再犯同性質之犯行，造成社會秩序
    危害，宜以義務勞動方式彌補犯罪等考量，認應課予一定條
    件之緩刑負擔，期能從中記取教訓，時時警惕，避免再度犯
    罪，爰依刑法第74條第2 項第5 款、第8 款規定，命被告於
    緩刑期內，應依執行檢察官命令，向指定之政府機關、政府
    機構、行政法人、社區或其他符合公益目的之機構或團體提
    供120 小時之義務勞務及接受法治教育課程5 場次，且依同
    法第93條第1 項第2 款之規定諭知於緩刑期間付保護管束等
    情，原審依刑法第74條第1項第1款、第2項第5款、第8款、
    第93條第1項第2款諭知被告緩刑5年，緩刑期間付保護管束
    ，並應於緩刑期間內向指定之政府機關、政府機構、行政法
    人、社區或其他符合公益目的之機構或團體，提供120小時
    之義務勞務，暨接受法治教育課程5場次，核屬原審職權之
    裁量行使，亦無違反比例原則及平等原則。
　㈥綜上所述，原審之量刑及諭知緩刑及緩刑條件，並無何違法
    或不當之處，是本件檢察官上訴為無理由，應予駁回。
據上論斷，應依刑事訴訟法第368條，判決如主文。
本案經檢察官賴穎穎提起公訴及移送併辦，檢察官林奕瑋提起上
訴，檢察官林安紜到庭執行職務。　
中　　華　　民　　國　　111 　年　　3 　　月　　31　　日
                  刑事第十六庭  審判長法　官  劉嶽承
                                      法　官  廖紋妤
                                      法　官  王耀興
以上正本證明與原本無異。
如不服本判決，應於收受送達後20日內向本院提出上訴書狀，其
未敘述上訴之理由者並得於提起上訴後20日內向本院補提理由書
（均須按他造當事人之人數附繕本）「切勿逕送上級法院」。
                                      書記官  蘇佳賢
中　　華　　民　　國　　111 　年　　3 　　月　　31　　日
附表：
編號 物品名稱 數量、單位 備註  1 大麻植株幼苗 ------------大麻植株 8 株 ----------5 株 鑑驗結果：送驗植株13株，經檢視葉片外觀均具大麻特徵，隨機抽樣4 株檢驗均含第二級第24項毒品大麻成分。【鑑驗報告：法務部調查局濫用藥物實驗室110 年6 月7 日調科壹字第11023006370 號鑑定書】  2 大麻植株幼苗 ------------乾燥大麻葉 ------------乾燥大麻葉 ------------乾燥大麻葉 ------------乾燥大麻葉 1 株 ----------1 罐 ----------1 包 ----------1 包 ----------1 包 鑑驗結果：送驗菸草檢品5 包（內政部警政署保安警察第三總隊第一大隊扣押物品目錄表編號2 、9 、11、12、1-9 ）經檢驗均含第二級第24項毒品大麻成分，合計淨重80.97 公克（驗餘淨重80.32 公克，空包裝總重581.74公克）。【鑑驗報告：法務部調查局濫用藥物實驗室110 年6 月7日調科壹字第11023006370 號鑑定書】  3 燈具 1組   4 剪刀 2支   5 大麻菸及殘渣 2支   6 大麻菸油 3盒   7 捲菸紙 1盒   8 吸食器 1組   9 肥料 4包   10 注射器 2支   11 照度計 1 支   12 PH值檢測器 2支   13 PH調解粉 1包   14 電子磅秤 1個   15 肥料 1包   16 土壤 1包   17 燈具 2 組   18 定時器 2 個   19 通風設備 1 組   20 電風扇 2 個   21 溫溼度監控器 1 個   22 除濕機 1臺   23 植物生長棚 1組   24 燈具 1 批   25 PH檢測器 2 支   26 肥料 10包   27 自製營養液 1 罐   28 筆記型電腦 1臺   29 iPhone X手機 1 支 門號0000000000號、IMEI：00000000000000。  30 灑水器 1 組  
附錄本案論罪科刑法條：
修正前毒品危害防制條例第 4 條
製造、運輸、販賣第一級毒品者，處死刑或無期徒刑；處無期徒
刑者，得併科新臺幣二千萬元以下罰金。
製造、運輸、販賣第二級毒品者，處無期徒刑或七年以上有期徒
刑，得併科新臺幣一千萬元以下罰金。
製造、運輸、販賣第三級毒品者，處七年以上有期徒刑，得併科
新臺幣七百萬元以下罰金。
製造、運輸、販賣第四級毒品者，處五年以上十二年以下有期徒
刑，得併科新臺幣三百萬元以下罰金。
製造、運輸、販賣專供製造或施用毒品之器具者，處一年以上七
年以下有期徒刑，得併科新臺幣一百萬元以下罰金。
前五項之未遂犯罰之。